最高法院刑事判決　　　　　　九十六年度台上字第三四四五號
上　訴　人　乙○○
　　　　　　　　　　樓
選任辯護人　陳鄭權律師
　　　　　　黃勃叡律師
上　訴　人　甲○○
　　　　　　　　　　5樓
上列上訴人等因常業洗錢案件，不服台灣高等法院中華民國九十
五年三月二十二日第二審判決（九十四年度上訴字第三六０二號
之一、之三，起訴案號：台灣板橋地方法院檢察署九十年度偵字
第三二二九、三二三０、三二三一、三四０四、一０八一四、一
一八三九、一五一四一、一六一六二、一七六四０號、九十一年
度偵字第二九三八、五三六二、五九二二、八二八四、八五八二
、一二四一五、二三三二九號），提起上訴，本院判決如下：
    主  文
原判決關於乙○○、甲○○部分均撤銷，發回台灣高等法院。
    理  由
原審就上訴人乙○○、甲○○及同案被告高泉林、陳智海所犯本
件常業洗錢案件，於民國九十五年二月二十二日一併辯論，並於
同年月二十二日宣判，惟分別製作判決書四份，乙○○部分自行
編案號為九十四年度上訴字第三六０二號之一（下稱原判決乙○
○部分）、甲○○部分自行編案號為九十四年度上訴字第三六０
二號之三（下稱原判決甲○○部分），另高泉林部分，則自行編
案號為九十四年度上訴字第三六０二號之二；陳智海部分則自行
編案號為九十四年度上訴字第三六０二號之四（高泉林、陳智海
部分，因未上訴而確定），首予敘明。
原判決關於上訴人乙○○、甲○○部分，認定乙○○、甲○○有
如原判決（三六０二號之一及三六０二號之三）各事實欄所載之
犯行，因而維持第一審論處上訴人乙○○、甲○○共同以犯洗錢
之罪為常業罪刑（乙○○處有期徒刑二年十月，併科罰金新台幣
一百萬元；甲○○處有期徒刑一年，併科罰金新台幣六十萬元；
罰金如易服勞役，均以罰金總額與六個月之日數比例折算）之判
決，並駁回上訴人等在第二審之上訴；固非無見。
惟查：（一）有罪判決書應分別記載犯罪事實及理由，而事實一
欄，為判斷其適用法令當否之準據，法院應將依職權認定與論罪
科刑有關之事實，翔實記載，然後於理由內逐一說明其憑以認定
之證據，並使事實認定與理由說明，互相適合，方為合法。倘事
實認定與理由說明，不相一致，或事實或理由欄內之記載，前後
齟齬，按諸刑事訴訟法第三百七十九條第十四款後段規定，均屬
判決理由矛盾，當然為違背法令。原判決關於乙○○及甲○○部
分之事實欄一之(四)之１，認定乙○○、甲○○與共犯「楊哥」等
人所組成之常業詐欺集團，以「港商維多利亞珠寶公司」名義，
郵寄刮刮樂彩券供不特定人對獎，經不特定人對獎發覺中獎後，
以兌換彩券單所載之電話號碼聯絡，即由該詐欺集團成員於電話
中表示應將入會費等費用匯入渠等指定之帳戶，以此詐術使不特
定人陷於錯誤而交付金錢，並以之為常業。而以此方法詐騙陳宗
源，使陳宗源陷於錯誤，於民國八十九年十月七日起至八十九年
十一月二日止，共計匯款新台幣（下同）一百七十萬元進入渠等
指定之帳戶（各如原判決乙○○、甲○○部分附表二編號４所示
陳宗源部分），而透過此一洗錢之方式掩飾、隱匿該詐騙集團自
己因犯常業詐欺所得之財物等情，乙○○、甲○○判決之事實欄
並引用各原判決附表二編號４所列陳宗源之匯款情形（見原判決
乙○○部分第四０頁、甲○○部分第三二頁）；惟依原判決乙○
○及甲○○部分附表二編號４（兩判決書所載附表編號相同）所
列陳宗源之匯款日期係自八十九年十月五日起，並於該日匯款一
萬五千元至乙○○等犯罪集團所指定之「林萬安」台北圓環郵局
帳戶，總計匯款金額為一百七十一萬五千元；如果無訛，原判決
乙○○、甲○○部分附表所列似與上開事實欄所載之匯款期間及
匯款數額均有不符，原判決此部分事實之記載前後矛盾。又原判
決乙○○、甲○○部分之事實一之(六)，認定乙○○、甲○○與「
楊哥」等人所組成之常業詐欺集團於取得如原判決乙○○、甲○
○部分附表一編號６所示之謝信鳳（應係謝阿鳳之誤）、洪祥期
名義之帳戶資料後，共同承前開犯意聯絡，在中國時報等報紙刊
登徵男公關、伴遊之廣告，經不特定人以廣告所載電話號碼00-0
000000號與該集團成員聯絡後，該集團成員即要求應徵者應先將
保證金、交易仲介費等費用匯入包括謝阿鳳、洪祥期名義之帳戶
，再告知伴遊對象，以此詐術使不特定人陷於錯誤而交付金錢，
並以之為常業。並以此方法詐騙張學裕，張學裕不疑有詐，於八
十九年十一月十七日起，迄同年月二十二日止，共計將六萬三千
元（起訴書誤載為五萬七千元）匯入對方指定之帳戶（各如原判
決乙○○、甲○○部分附表二編號６所示），透過此一洗錢之方
式掩飾、隱匿該詐騙集團自己因犯常業詐欺所得之財物等情；惟
依原判決乙○○、甲○○部分附表二編號６之所列張學裕部分之
匯款期間除自八十九年十一月十七日至八十九年十一月二十二日
止外，另於各該附表二編號６之中，另列有八十九年十二月八
日匯款八千元至不詳姓名者帳戶（見原判決乙○○部分第四二頁
、甲○○部分第三三頁）；此與原判決事實欄所列張學裕被詐騙
而匯款至指定帳戶之日期係至八十九年十一月二十二日止，亦有
不符，事實之認定前後矛盾，判決自有違誤。（二）審理事實之
法院對於被告有利及不利之證據，應一律注意，詳為調查，綜合
全案證據資料，本於經驗法則以定其取捨，並將取捨證據及得心
證之理由於判決內詳為說明。故證據雖已調查，而尚有其他部分
並未調查，仍難遽為被告有利或不利之認定。原判決乙○○部分
理由參之一之(一)，甲○○部分理由五，就檢察官起訴指乙○○、
甲○○於八十九年十二月至九十年一月間，與在跳蚤雜誌上刊登
廉售手機廣告，聯絡電話為0000000000號，對外訛稱係「阿生」
者共同詐欺部分（即起訴書附表九所列被害人黃保霖於八十九年
十二月間起至九十年一月十三日止，遭乙○○等人利用謝阿鳳之
中國信託商業銀行000000-00-00000000號帳戶詐騙部分）；原判
決理由說明：檢察官迄未提供任何具體受詐欺之被害人將款項匯
、轉入（或再轉入）該等帳戶內之證據，因而謂乙○○、甲○○
此部分犯行不能證明（見原判決乙○○部分第二八頁、第三十頁
、甲○○部分第二三頁））；原判決乙○○部分之理由又謂：「
證人即同案被告高泉林於警詢、偵查時雖曾供稱：謝阿鳳之中國
信託商業銀行板新分行帳戶係交予乙○○云云，乙○○因而附和
稱該帳戶已交予『楊哥』（共犯）云云，惟就交付帳戶與乙○○
之時間，證人高泉林稱：謝阿鳳帳戶係八十九年六月間交付云云
，惟當時謝阿鳳尚未取得該帳戶，此有該帳戶之明細資料可佐，
是證人高泉林此一記憶顯然有誤，且證人高泉林嗣於原審（指第
一審）審理時供稱：就謝阿鳳前開帳戶係交予朱平源等語，並稱
：記事簿沒有記載就是給朱平源等語，再核以扣案之同案被告高
泉林之記事簿並未記載謝阿鳳此一帳號，足見證人即同案被告高
泉林於原審審理時所述，核與事實相符，其於警詢、偵查所證則
與事證不符」等語（見原判決乙○○部分第三一頁理由(四)）；據
以說明高泉林於警詢及偵查中之供詞與事證不符而不予採取，並
分別據為有利乙○○之認定；惟依卷內資料，謝阿鳳在警詢時陳
稱：「我於八十九年一月九日至中國信託商業銀行辦理該帳戶，
於八十九年三月將前述帳戶及開戶私章及提款卡出租予高泉林」
等語（見雲林縣警察局斗六警刑字第六一八號卷第十頁），經核
與中國信託商業銀行股份有限公司檢送帳號 000-00-00000000之
開戶資料相符（見同上警卷第二十頁至第二二頁）；倘屬無訛，
則原判決就乙○○部分，依憑謝阿鳳當時開戶資料，認謝阿鳳尚
未取得該帳戶，似與上引卷內資料不符，判決已有違誤，且依卷
附被害人黃保霖所提出六紙匯款交易明細單，其上轉出帳號雖非
同一（見同上警卷第十五頁至第十七頁），然金額與起訴書附表
九所載六次共四萬四千元相符，轉入帳號亦均為謝阿鳳之中國信
託商業銀行帳號 000-00-00000000；如果無誤，則上開原判決指
檢察官未提出轉入之證據，亦與卷內資料不符；再依同案被告高
泉林扣案之記事簿內容，亦載有謝阿鳳上開中國信託商業銀行帳
號（見偵字第三二二九號卷第二九頁），則證人高泉林在第一審
所稱：「記事簿沒有記載就是給朱平源」、「就謝阿鳳前開帳戶
係交予朱平源」等語，即與卷附記事本所載不符；原判決理由以
高泉林在第一審所供與卷證相符而予採取，並因而摒棄高泉林警
詢時之供述，原判決乙○○部分就此部分理由之說明亦與卷內資
料不符，俱有違誤。又倘上開卷附高泉林及謝阿鳳上開不利乙○
○、甲○○之供詞及謝阿鳳之中國信託商業銀行之帳戶資料，均
屬實在，則被害人黃保霖指訴遭詐欺而匯款等語，似非無憑，原
判決未詳加勾稽，遽認檢察官此部分之起訴事實不能證明，即嫌
速斷，自有違誤。（三）檢察官起訴犯罪事實中，就乙○○、甲
○○部分在起訴書事實欄一、(十)部分，併指訴甲○○係受「鄭哥
」乙○○之指示，持偽造之張勇雄身分證及王銀達身分證，在台
北縣市、基隆市、桃園縣市、台中縣市、嘉義縣市、台南縣市、
高雄縣市等地，冒稱張勇雄、王銀達之名，在電信申請書上為不
實之署押，藉以申辦至少百支以上市內電話、080 免付費電話及
中華電信行動電話門號、隨身碼，足生損害於張勇雄、王銀達本
人及電信公司之收費等權益。甲○○又持王銀達之身分證，冒稱
係王銀達本人，在台北縣中和市某處租賃房屋俾以架設080 免付
費電話轉接器，因指乙○○、甲○○此部分涉犯刑法第二百十六
條、第二百十條之行使偽造私文書罪嫌。原判決理由雖說明依據
證人王銀達在警詢之供詞及身分證之使用慣例，據認不能證明上
訴人等有假冒及偽造王銀達名義之文書情事等語（見原判決乙○
○部分第三二頁至第三三頁、甲○○部分第二四頁至第二五頁）
；惟就乙○○、甲○○使用張勇雄名義部分，原判決乙○○、甲
○○部分之理由說明：「另就張勇雄部分，經原審遍查卷證，僅
有如（原判決）附表三所示之申請書四紙存卷可證，惟此僅足證
明甲○○自稱係王銀達，代理張勇雄申請該四支電話號碼使用，
尚難遽認被告甲○○係持偽造之張勇雄身分證所為」等語（見原
判決同上頁），據為有利上訴人等之認定；惟依卷附甲○○持王
銀達身分證代理張勇雄申請四支電話號碼之申請書上，均有張勇
雄之印文（見偵字第一七六四０號卷第二一頁至第二五頁），而
原判決就乙○○與甲○○擅自使用張勇雄名義申請電話使用是否
經授權部分，未據在各判決理由內說明其判斷之依據及認定之理
由，且單憑甲○○依乙○○之指示，使用張勇雄名義申請電話之
申請單「僅有四張」，又甲○○係以自稱為「王銀達代理張勇雄
名義申請」之情節，遽認上訴人等並無使用偽造之張勇雄身分證
及偽造張勇雄名義之電話申請書，亦嫌速斷；且依卷內資料，甲
○○警詢中供承：「張勇雄（身分證統一編號：Ｚ000000000）之
身分證係偽造，而王銀達（身分證統一編號：Ｚ000000000）乃為
人頭；『鄭哥』（即乙○○）之偽造技術極佳」等語（見偵字第
一七六四０號卷第十八頁）；如果無訛，則張勇雄名義之電話申
請書是否有經授權，即非無疑，實情如何？此與卷附上開申請書
上之張勇雄印文四枚是否為偽造而應依法諭知沒收攸關，原判決
均未詳加勾稽，亦有違誤。綜上，應認原判決關於上訴人等部分
有撤銷發回更審之原因。又原判決（乙○○、甲○○部分）其他
敘明不另諭知無罪部分，檢察官起訴指與科刑部分有裁判上一罪
關係，基於審判不可分之原則，應併予發回。
據上論結，應依刑事訴訟法第三百九十七條、第四百零一條，判
決如主文。
中　　華　　民　　國　九十六　年　　六　　月　二十八　日
                      最高法院刑事第十一庭
                          審判長法官  林　永　茂
                                法官  洪　文　章
                                法官  蘇　振　堂
                                法官  蕭　仰　歸
                                法官  何　菁　莪
      本件正本證明與原本無異
                                      書  記  官
中　　華　　民　　國　九十六　年　　七　　月　　三　　日
                                                Ａ
